臺灣高等法院刑事裁定　　　　　　　　　　　　　　九十三年度聲再字第一七七號
　　再審聲請人
　　即受判決人　甲○○
　　選任辯護人　簡長輝律師
右列聲請人因偽造有價證券案件，對於本院八十九年度上訴字第三九一二號，中華民
國九十年七月三十一日確定判決（原審案號：臺灣桃園地方法院八十九年度訴字第三
六三號。起訴案號：臺灣桃園地方法院檢察署八十九年度偵字第一三九五號），聲請
再審，本院裁定如左：
    主  文
再審之聲請駁回。
    理  由
一、聲請意旨略稱：原判決認被告有罪之證據，為告訴人證稱伊於票號00000
    00號支票退票當日（即八十八年十月二十日）親往新竹國際商業銀行大竹分行
    ，親見上開支票上之筆跡係被告之筆跡，因認被告竊取該支票。惟告訴人於警訊
    及偵查中證稱：「八十八年十月二十日銀行通知我支票到期，要我補足金額，我
    至銀行發現該到期票乃甲○○之字跡，我又返家查看，才發現失竊二張支票，回
    想起來才知道為甲○○所竊。」；惟告訴人上開證詞並非事實，因被告於原審判
    決後訪查該銀行，經銀行承辦人員林妙虹及經理莊瑞恆表示，八十八年十月二十
    日當天以電話通知告訴人退票之事時，告訴人立即於電話中回稱：「我知道那張
    票那是被偷的」、「該張退票之支票到期日當天告訴人根本沒有來過銀行，更沒
    有見到該支票與有背書之事，我對此事印象非常深刻，因為後來有法院來函查資
    料」等語，足見告訴人當天確無核對筆跡及返家查看之事。按銀行業辦理退票
    之流程，為支票發票日當天因存款不足遭退票時，於發票當日始經過票據交換所
    退回原提示銀行，再由原提示銀行通知執票人取回該退票之支票，依此票據流程
    而言，告訴人不可能於八十八年十月二十日當天即得於新竹國際商業銀行大竹分
    行見到該紙支票，與前開證人林妙虹所言相符，是告訴人前開所言並非真實。
    本案告訴人虛構支票失竊之事實，極可能因為被告未依借票之約定，將票款於票
    載發票日前存入告訴人帳戶內，至告訴人所涉之銀行帳戶因存款不足而遭退票，
    告訴人心生不滿之故。而告訴人於借票與告訴人之時，恐被告將票款於票載發票
    日前存入告訴人帳戶內，乃特別要求被告自行書寫票據上之所有相關記載文字，
    以預留將來得否認票據係伊所簽發之可能性，而得免代被告負清償票款之責。且
    告訴人敢輕啟告訴之端，係欲借刑責懲被告未依約存入票款之行為，並以此手段
    規避支票發票人之付款責任。又依經驗法則，告訴人若非親眼目睹被告填寫支
    票，如何能向警方直接確定支票之金額與日期筆跡？再依常理而言，被告倘欲
    竊取支票而進一步偽造有價證券，應僅竊取偽造一張支票即可達所欲得之利益，
    且支票日期亦不應距離實際開票日期長達二個月，係爭支票之性質顯係借票，況
    被告更於該支票背面背書，倘非借票，被告應不可能於支票上留下如詞明確之簽
    名證據。是本件因發現確實之新證據，爰依刑事訴訟法第四百二十條第一項第六
    款規定聲請再審。
二、所謂因發見確實之新證據，足認受有罪判決之人應受無罪、免訴、免刑或輕於原
    判決所認罪名之判決者，得聲請再審，固為刑事訴訟法第四百二十條第一項第六
    款所明定。又所謂「確實之新證據」，係指其證據之本身在客觀上可認為真實，
    勿須經過調查，即足以動搖原判決，使受刑人得受有利之裁判者而言，若在客觀
    上就其之真實性為如何，尚欠明瞭，非經相當之調查，不能辨其真偽，即與確實
    新證據之「確實」含義不符，自難據為聲請再審之理由（最高法院七十年度台抗
    字第一六一號裁定參照）。再者，判決前已經當事人提出或聲請調查之證據，經
    原法院捨棄不採者，即非該條款所謂發見之新證據，不得據為聲請再審之原因（
    最高法院七十七年度台抗字第五十五號裁定參照）。
三、原確定判決認聲請人甲○○犯偽造有價證券罪，係以：被告涉犯偽造有價證券
    之事實，業據告訴人吳文通指訴甚詳。復有扣案之支票二紙及其退票理由單影本
    各乙紙、遺失票據申報書、止付通知書等影本二紙，在卷可稽。係爭二紙支票
    均係由被告本人親自書寫發票日期、金額後，再由被告背書後轉讓予陳春明持有
    ，均為被告所坦承不諱，核與證人陳春明證述之情節相符。陳春明亦在警詢、偵
    查、審理中歷次證述未親見被告借票及告訴人開票之事實。上訴人所辯前後矛
    盾，是否實在已有可疑。況被告迄未提出其他出借款項之實據，被告辯稱開立三
    萬五千元中，因有一千元係加計一月利息等情，顯有不符。被告辯稱伊八十八年
    八月借款予告訴人，第一張支票係向告訴人催討八十八年八月十日之借款云云，
    應不實在，不足採信。被告之前即曾向告訴人吳文通借用過一萬元支票乙紙，
    並經被告於八十八年八月二十一日匯款清償完畢等情，業據被告在偵查供承明確
    ：「：：我之前曾向吳文通借過票，並於八十八年八月二十一日匯款還給他」等
    語（見偵查卷第二三頁反面），核與告訴人吳文通於原審審理時指訴情節相符，
    復有由告訴人吳文通所提出載有「龍借」之該紙一萬元之支票存根及支票影本及
    由被告之妻張富麗於八十八年八月二十一日匯款一萬元予吳文通之匯款收據影本
    各乙紙附卷可稽（支票存根及影本附於原審卷第七五、七六頁，匯款單影本附於
    本院前審卷第五二頁）亦堪認定。惟告訴人吳文通所借予被告上開一萬元支票及
    本案之上開一萬五千元支票各乙紙，均係由告訴人吳文通本人所親自簽發乙情，
    業據告訴人吳文通於原審審理時供承明確，復為被告所不否認，且告訴人吳文通
    亦均將上開二紙支票之存根聯部分留存以供查備，此亦有由告訴人吳文通所提出
    上開二紙支票之存根影本各乙紙存卷可稽，足證告訴人吳文通所述伊在簽發支票
    後，均將支票之存根聯部分留存一節，應可採信。惟被告於右揭時地所交付予證
    人陳春明之上開三紙支票中，除該紙一萬五千元之支票乙紙之存根尚在外，餘二
    紙三萬五千元支票之存根則均不復存在。且本案二紙三萬五千元支票上之金額欄
    部位均另有蓋用告訴人吳文通上開「吳文通」印文各乙枚，均核與告訴人吳文通
    先前所借予被告上開一萬元支票金額欄上及其於右揭時地所簽發予被告之上開一
    萬五千元支票金額欄上，均未見有「吳文通」之印文之習慣不同，是吳文通否認
    該二紙三萬五千元支票，係其本人所親自簽發，應屬有憑。本案兩張支票係分
    別以八十八年十月二十日、八十八年十一月二十日到期，倘被告係向吳文通借票
    ，則到期日前，自應匯款或還款吳文通以備提示兌現，惟查：被告於票據到期前
    後，均未和執票人陳春明及發票人吳文通商量兌現及還款之事一節，亦未請求延
    期提示等情，業經吳文通、陳春明在本院結證甚明。顯見被告事後之行為，與其
    所辯係借票一節，亦不相符。並就被告所辯，當天告訴人雖去泡茶，但其住處之
    隔間一目了然，根本沒有空間可以盜取支票及印章；且告訴人之財力不足以兌現
    支票，倘真係偽造支票，何以要簽發兩張面額不大之支票；又伊當天即先告知陳
    春明係去借票且陳春明陪同去現場，本件係遭陳春明、告訴人共同陷害云云，如
    何為不可取，認本院確定判決均已於理由中詳與指駁說明。因認本件事證已明，
    告訴人之指訴應屬有憑，被告犯行事證明確，而駁回被告之上訴。
四、經查：
（一）、就聲請意旨部分：本件聲請人主張其於本院確定判決後查訪新竹國際商
        業銀行大竹分行，經銀行承辦人員林妙虹及經理莊瑞恆表示，八十八年十月
        二十日當天以電話通知告訴人退票之事時，告訴人立即於電話中回稱：「我
        知道那張票是被偷的」、「該張退票之支票到期日當天告訴人根本沒有來過
        銀行，更沒有見到該支票與有背書之事，我對此事印象非常深刻，因為後來
        有法院來函查資料」等語，並與銀行業之支票退票流程相符，足見告訴人當
        天確無核對筆跡及返家查看之事，因認證人林妙虹及莊瑞恆所言係刑事訴訟
        法第四百二十條第一項第六款之新證據。按聲請人主張所謂「新證據」，該
        證據均係於事實審法院判決前業已存在，且為當事人所知之事實，並非不及
        調查，至聲請人其後始訪查該銀行，惟證人林妙虹及莊瑞恆所稱，由形式上
        觀察，仍非勿須經過調查，在客觀上即可認為真實；且係爭二紙支票均係由
        被告本人親自書寫發票日期、金額後，再由被告背書後轉讓予陳春明持有，
        均為被告所坦承不諱，已如前述，是前開二證人所言縱然屬實，亦不足以動
        搖原判決，使受判決人得受有利之裁判，自非適法之聲請再審理由。
（二）、就聲請意旨部分：核均屬聲請人個人臆測之詞，原判決就被告所辯係
        借票乙節，如何為不可取，認本院確定判決均已於理由中詳與指駁說明，聲
        請人仍徒就原判決明確論斷之事項再為爭執。此外聲請人其他主張無非係關
        於本院確定之判決，就案內所有證據本於調查所得心證，分別定其取捨，而
        為事實之判斷，本屬其職權之行使；又證據之證明力，亦即證據之價值判斷
        ，由事實審法院本其自由心證，依據證據法則，而為合理之判斷證據之證明
        力，係屬法院依職權之合法行使，本件聲請人此部分所述理由，無非係就證
        據之取捨再行爭執而已，亦均非適法之聲請再審理由。
（三）、綜上，聲請人主張上開新證據，或就原判決明確論斷之事項再為爭執，或係
        法院採證認事之職權行使及顯然不足動搖原有罪之確定判決之枝節問題任意
        指摘，是聲請人依刑事訴訟法第四百二十條第一項第六款發現新證據為理由
        聲請再審，為無理由，應予駁回。
據上論斷，應依刑事訴訟法第四百三十四條第一項，裁定如主文。
中　　　華　　　民　　　國　　九十三　　年　　　五　　　月　　　五　　　日
                              臺灣高等法院刑事第二十一庭
                                  審判長法  官  葉　騰　瑞
                                        法  官  劉　壽　嵩
                                        法  官  江　國　華
右正本證明與原本無異。
如不服本裁定，應於收受送達後五日內向本院提出抗告狀。
                                        書記官  陳　秋　萍
中　　　華　　　民　　　國　　九十三　　年　　　五　　　月　　　七　　　日
